【裁判字號】    98,上訴,367
【裁判日期】    980608
【裁判案由】    殺人
【裁判全文】
臺灣高等法院臺南分院刑事判決         98年度上訴字第367號
上  訴  人  臺灣臺南地方法院檢察署檢察官
上  訴  人
即  被  告  丙○○
選任辯護人  張名賢  律師
上列上訴人因被告殺人案件，不服臺灣台南地方法院九十七年度
重訴字第十八號中華民國九十八年一月二十二日第一審判決（起
訴案號：臺灣台南地方法院檢察署九十七年度偵字第一四一九六
號），提起上訴，本院判決如下：
    主      文
原判決撤銷。
丙○○傷害人之身體，因而致人於死，累犯，處有期徒刑拾貳年
。
扣案之筍刀壹把沒收。
    事      實
一、丙○○於民國九十三年間曾因誣告案件，經本院判處有期徒
    刑四月，於民國九十三年九月十二日執行完畢。詎其仍不知
    悔改，於民國九十七年九月十五日晚十時三十分許，在臺南
    縣關廟鄉○○村○○路一一三號其住處與友人丁○○、己○○聚會時，因乙○○、黃楷文二人前來其上開住處欲向其收
    取租車費用，其與乙○○乃為租車費用究應收取新台幣（以
    下同）八百元，抑或一千六百元一事而發生爭執。其間，因
    丙○○表示「要打架就到外面」，乙○○及黃楷文遂走至屋
    外，另丁○○亦跟著外出，及至屋外，丙○○竟先後自其所
    有之車號ＵＣ－九九一二號小貨車內取出鋤頭及竹筍叉各一
    支，作勢欲攻擊乙○○，幸經丁○○制止，並將該鋤頭及竹
    筍叉搶下而未果。惟丙○○仍怒氣未消，竟趁乙○○不注意
    之際，將乙○○推倒，並另行取出一全長約三十點五公分（
    其中刀刃部分長約二十一公分，為金屬材質；另刀柄部分長
    約九點五公分，為木質圓柱形）、寬約三公分之筍刀一支攻
    擊乙○○，乙○○見狀乃奔入屋內取出一把鐵椅抵擋，惟仍
    不敵丙○○手中之筍刀。嗣丙○○持刀追趕乙○○，黃楷文
    見狀，為阻止丙○○追趕乙○○，以避免乙○○遭受丙○○
    之傷害，遂持自備之鐵製警用伸縮警棍朝丙○○背後毆擊一
    下。丙○○對於持手中之利刃朝人之身體刺擊，可能造成該
    人因動脈斷裂失血過多而休克死亡之結果，在客觀上雖能預
    見，但因遽遭毆擊，致一時情急而主觀上未能預見，因而以
    傷害之犯意，持上開筍刀轉身刺向黃楷文（民國七十一年七
    月五日出生）之左大腿一刀，黃楷文受刺後，因撲向丙○○
    ，致使刀刃於未及拔出之際再度刺入大腿，造成左大腿受有
    二次刺創組合之傷口，其中一點鐘端之傷口長三點一公分，
    深度約八公分，切斷皮下組織及骨骼肌；另七點鐘端之傷口
    長六點一公分，深度約五點五公分，切斷皮下組織、骨骼肌
    及左側股動脈與左側股靜脈，因而血流不止，丙○○見狀，
    始知釀成大禍，遂收刀步入屋內。另鄰人壬○○見發生血案
    ，乃於同日晚十時五十七分許主動報警前來，將黃楷文送醫
    急救，惟黃楷文仍因失血過多休克，而於翌日（十六日）凌
    晨零時二十七分許不治死亡。丙○○則經據報前來之警員當
    場逮捕，並在其上開住處扣得其所有供犯本件傷害致死罪所
    用之上開筍刀一把。
二、案經台南縣警察局歸仁分局移送臺灣臺南地方法院檢察署檢
    察官偵查起訴。
    理      由
甲、程序方面：
一、按被告以外之人於偵查中向檢察官所為之陳述，除顯有不可
    信之情況者外，得為證據，刑事訴訟法第一百五十九條之一
    第二項定有明文。經查：証人丁○○、乙○○、己○○等人
    於檢察官偵查中具結後所為之陳述，因檢察官原則上均能遵
    守法律規定，不致違法取供，另証人丁○○、乙○○、己○○等人於原審及本院審理時亦均未主張其等於檢察官偵查中
    之供述有何違反其等自由意志之情形，足見証人丁○○、乙○○、己○○等人於檢察官偵查中具結後所為之陳述，應無
    顯有不可信之情況；況証人丁○○、乙○○、己○○等人，
    亦經原審及本院分別以証人之身分傳訊供被告詰問，以保障
    被告之反對詰問權，是揆諸前開規定，証人丁○○、乙○○
    、己○○等人於偵查中經具結後向檢察官所為之陳述，自得
    為証據。
二、次按被告以外之人於審判外之陳述，雖不符前四條之規定，
    而經當事人於審判程序同意作為證據，法院審酌該言詞陳述
    或書面陳述作成時之情況，認為適當者，亦得為證據，刑事
    訴訟法第一百五十九條之五第一項亦定有明文。經查：本判
    決所援引之書面証據，業經被告、辯護人及檢察官於本院審
    理時表示同意作為証據（見本院卷第四十八頁至第五十頁、
    第七十七頁、第七十八頁及第一二五頁至第一二六頁筆錄）
    ，是本院審酌上開書面作成之資料，均係依據當時之實際情
    況而製作，應無不當之人為因素所介入，其內容應具備合法
    可信之適當性保障，而具有真實性等作成時之一切情況，認
    為適當，爰將之列為証據。
三、又我國刑事訴訟法基於證據裁判主義及證據能力之規定，得
    以作為認定犯罪事實之依據，以有證據能力之證據為限，惟
    於審判期日證人所為陳述與審判外之陳述相異時，可提出該
    證人先前所為自我矛盾之陳述，用來減低其在審判時證言之
    證明力，此種作為彈劾證據使用之傳聞證據，因非用於認定
    犯罪事實之基礎，不受傳聞法則之拘束。因此，被告以外之
    人於審判外之言詞或書面陳述，雖不得以之直接作為認定犯
    罪事實與否之證據，但非不得以之作為彈劾證據，用來爭執
    或減損被告、證人或鑑定人陳述之證明力（最高法院九十七
    年台上字第四八三號判決、九十七年台上字第六七號判決及
    九十六年台上字第七三六八號判決意旨參照）。是本件証人
    丁○○、乙○○、己○○等人於警詢中之供述，雖屬被告以
    外之人在審判外之陳述，原則上固不得以之直接作為認定犯
    罪事實與否之証據，但仍得作為彈劾證據，併此敘明。
乙、實體方面：
一、訊據上訴人即被告丙○○對其確有於上開時地，為租車費用
    究應收取八百元，抑或一千六百元一事而與乙○○發生爭執
    及其確有於上開時地，持系爭筍刀刺中被害人黃楷文之左大
    腿一刀，因而致被害人黃楷文失血過多不治死亡等事實固坦
    承不諱，惟矢口否認有何犯行，辯稱：本件係因被害人黃楷
    文與証人乙○○共同持鐵製警棍及鐵椅毆打伊，伊為避免遭
    毆打，始持扣案之筍刀刺向黃楷文之臀部，惟黃楷文轉動身
    體，因而刺中其左大腿動脈，致黃楷文死亡，伊上開行為應
    符合正當防衛之要件及伊並無殺害或傷害被害人黃楷文之犯
    意等語。茲查：
  １、被害人黃楷文係因遭人以利器刺傷，而於民國九十七年九
      月十六日凌晨零時二十七分許不治死亡乙節，業經檢察官
      督同法醫師相驗屬實，製有勘驗筆錄及相驗屍體証明書各
      一紙在卷可稽（附於相驗卷第五十九頁及第六十頁），另
      被害人黃楷文確係因左大腿銳器刺創，左側股動脈及靜脈
      切斷損傷，因而出血性休克不治死亡及上開左大腿前側銳
      器創之傷口為八．一×三．一公分，屬二次刺創組合之傷
      口，其中一點鐘端之傷口長三點一公分，深度約八公分，
      切斷皮下組織及骨骼肌，七點鐘端之傷口長六點一公分，
      深度約五點五公分，切斷皮下組織、骨骼肌及左側股動脈
      與左側股靜脈等情，亦有法醫解剖鑑定報告書一份在卷可
      稽（附於偵查卷第三十六頁至第四十四頁），並經鑑定人
      即法醫石台平於原審審理時証述明確（見原審卷第一０七
      頁至第一一一頁筆錄），足証本件被害人黃楷文確係因遭
      人以利器刺入左大腿前側，外觀造成一點鐘及七點鐘走向
      之二次刺創傷口，致大腿內部傷口因利器切斷左側股動脈
      及靜脈，因而流血過多休克死亡之事實，應堪認定，合先
      敘明。
  ２、被告丙○○確有於上開時地，為租車費用究應收取八百元
      ，抑或一千六百元一事而與乙○○發生爭執及其確有於上
      開時地，持系爭筍刀刺中被害人黃楷文之左大腿一刀等事
      實，業據證人丁○○於迭次偵審中証稱「黃楷文有持類似
      警棍的東西打丙○○，是因為黃楷文要阻止乙○○與丙○○發生衝突，黃楷文從後面打他一下，丙○○此時就轉身
      朝黃楷文身體刺了一下」（以上見相驗卷第一四一頁筆錄
      ）、「（問：九十七年九月十五日晚上十點許，有無在臺
      南縣關廟鄉○○村○○路一一三號被告丙○○之住處？）
      答：有」、「（問：當時有無看到丙○○與人吵架？）答
      ：有，當時丙○○因為租車費用問題與乙○○吵架，然後
      丙○○與乙○○、黃楷文就走到外面，他們要到外面之前
      我去上廁所，然後聽到聲音我就跟著到外面去」、「（問
      ：有無看到丙○○拿刀刺殺黃楷文的經過？）答：第一次
      丙○○是拿鋤頭，我就把他搶下來，然後筍叉也被我搶下
      來，然後丙○○就拿著刀子，黃楷文不知道拿什麼東西去
      打丙○○，丙○○才轉身用刀子刺殺黃楷文，我有看到黃
      楷文倒地，之後又爬起來，我就看到他的褲子都是血，再
      倒地第二次時，我就看到他的手都是血」、「黃楷文不知
      道拿什麼東西從背後打丙○○，丙○○才轉身用刀子刺下
      去，我看的是丙○○刺了黃楷文一刀」（以上見原審卷第
      一二０頁及第一二一頁筆錄）、「（問：被告殺人案件，
      你當時是否在場？）答：有」、「我有看到乙○○拿椅子
      打被告，是在屋外，被告先將乙○○推倒，乙○○爬起來
      之後就進屋內拿椅子要打被告」、「鋤頭和筍叉是從小貨
      車拿出來的，後來被我搶下」（以上見本院卷第八十九頁
      、第九十四頁及第九十五頁筆錄）等語綦詳，另證人乙○○於迭次偵審中亦証稱「是丙○○持筍刀要砍我，我才到
      他家拿椅子要打他，我拿椅子打到丙○○時，丙○○就持
      刀追我，黃楷文看到丙○○追我，就從後面打他一下，丙○○此時就右手持刀轉身朝黃楷文的身體刺了一下」（以
      上見相驗卷第一百四十頁筆錄）、「（問：九十七年九月
      十五日晚上十點，有無與死者黃楷文一起到臺南縣關廟鄉
      ○○村○○路一一三號被告丙○○之住處？）答：有，平
      常我的車子都是放在丙○○那邊讓他去割竹筍，他有說演
      一場布袋戲租金要給我八百元，當天我去那邊是要跟他收
      車牌號碼UC－9912號自小貨車的租金，當天丙○○給我八
      百元，但是我看到他的黑板上有記載禮拜天有兩場布袋戲
      ，我就跟他要一千六百元的租車費用，他就很生氣，他就
      說要給我怎麼樣，我就跟他說都那麼多歲了不用說這種話
      ，然後他就說要打架就到外面去，．．．丙○○趁我不注
      意把我推倒，我看到他拔刀作勢要砍人，我就跑去丙○○
      的客廳拿一把椅子，我的朋友黃楷文看到丙○○一直追殺
      我，就拿了棍子（按應係鐵製警棍，以下同）從後面敲打
      丙○○一下，丙○○就拿著刀子回頭刺殺黃楷文」、「死
      者本來站在被告的身後，被告本來是要追我，我的朋友追
      上被告，用棍子打了被告一下，被告就轉身刺殺我朋友黃
      楷文」、「（問：你看到被告刺殺黃楷文，死者有無想要
      逃跑？）答：太接近了來不及跑」、「當天黃楷文來找我
      ，說要去夜市買東西，我就說陪我去收一下租車費用，去
      了之後丙○○只拿八百元給我，我就跟丙○○說禮拜天有
      兩場戲，租車費用是一千六百元，是因為這樣發生口角」
      、「丙○○拿著刀要追殺我，黃楷文為了制止他，就拿著
      棍子從背後敲打丙○○，丙○○就從黃楷文大腿部分刺下
      去，刺了一刀，丙○○就拔刀起來」、「（問：黃楷文打
      丙○○是用什麼東西打？）答：我沒有看到，是事後有一
      支鐵製伸縮警棍在現場」（以上見原審卷第一一五頁至第
      一一八頁筆錄）等語，另証人己○○於原審審理中亦証稱
      「（問：有無看到丙○○持筍刀從黃楷文身上刺下去？）
      答：丙○○叫我去廚房洗碗，還沒洗完就聽到外面有聲響
      ，我跑出去後有看到丙○○持筍刀刺黃楷文。當時的狀況
      是黃楷文先用棍子（按應係鐵製警棍，以下同）打丙○○
      ，丙○○才轉身用刀刺下去，刺了一刀，但是我沒有看到
      他拔刀的過程」、「（問：有無看到丙○○持鋤頭、筍叉
      ？）答：我沒有看到，當時我在廚房洗碗，出來時只看到
      丙○○持刀刺黃楷文」、「（問：乙○○有無打丙○○？
      ）答：我沒有看到。我看到的時候只有黃楷文打了丙○○
      一下，丙○○就刺殺黃楷文」、「（問：你洗碗出來看到
      房子裡都沒人，跑出去後看到什麼情形？）答：我看到丙○○在追乙○○，黃楷文從背後用棍子打丙○○，丙○○
      才持刀刺殺黃楷文，當時我們距離約二公尺左右」等語（
      見原審卷第一二五頁至第一二七頁筆錄），即被告於迭次
      訊問中對其確有於上開時地，為租車費用究應收取八百元
      ，抑或一千六百元一事而與乙○○發生爭執及其確有於上
      開時地，持系爭筍刀刺中被害人黃楷文之左大腿一刀，因
      而致被害人黃楷文失血過多不治死亡等事實亦坦承不諱（
      見原審卷第十一頁、第十三頁、第五十七頁、第五十八頁
      、第一０五頁、第一四七頁及本院卷第四十七頁、第五十
      頁、第一三五頁及第一三六頁筆錄），此外並有系爭筍刀
      一把扣案可稽，另系爭筍刀全長約三十點五公分、寬約三
      公分，其中刀刃部分長約二十一公分，為金屬材質，另刀
      柄部分長約九點五公分，為木質圓柱形乙節，亦經本院勘
      驗屬實，並記明筆錄在卷（見本院卷第五十頁筆錄），足
      証被告丙○○確有於上開時地，為租車費用究應收取八百
      元，抑或一千六百元一事而與乙○○發生爭執及其確有於
      上開時地，持系爭筍刀刺中被害人黃楷文之左大腿一刀，
      因而致被害人黃楷文失血過多休克不治死亡等事實，應堪
      認定。
  ３、按刑法上所謂正當防衛，係指對於現在不法之侵害，而出
      於為防衛自己或他人權利之行為而言，此觀諸刑法第二十
      三條條文即知。經查：證人丁○○於偵訊中業已証稱「黃
      楷文有持類似警棍的東西打丙○○，是因為黃楷文要阻止
      乙○○與丙○○發生衝突，黃楷文從後面打他一下，丙○○此時就轉身朝黃楷文身體刺了一下」等語綦詳（以上見
      相驗卷第一四一頁筆錄），另證人乙○○於迭次偵審中亦
      証稱「是丙○○持筍刀要砍我，我才到他家拿椅子要打他
      ，我拿椅子打到丙○○時，丙○○就持刀追我，黃楷文看
      到丙○○追我，就從後面打他一下，丙○○此時就右手持
      刀轉身朝黃楷文的身體刺了一下」（以上見相驗卷第一百
      四十頁筆錄）、「．．．我的朋友黃楷文看到丙○○一直
      追殺我，就拿了棍子從後面敲打丙○○一下，丙○○就拿
      著刀子回頭刺殺黃楷文」、「死者本來站在被告的身後，
      被告本來是要追我，我的朋友追上被告，用棍子打了被告
      一下，被告就轉身刺殺我朋友黃楷文」、「丙○○拿著刀
      要追殺我，黃楷文為了制止他，就拿著棍子從背後敲打丙○○，丙○○就從黃楷文大腿部分刺下去，刺了一刀，丙○○就拔刀起來」（以上見原審卷第一一五頁至第一一七
      頁筆錄）等語，即証人己○○於原審審理中亦証稱「（問
      ：你洗碗出來看到房子裡都沒人，跑出去後看到什麼情形
      ？）答：我看到丙○○在追乙○○，黃楷文從背後用棍子
      打丙○○，丙○○才持刀刺殺黃楷文，當時我們距離約二
      公尺左右」等語（見原審卷第一二七頁筆錄），足証依証
      人丁○○、乙○○、己○○上開供述，本件係因被害人黃
      楷文見被告丙○○持刀追趕乙○○，為避免乙○○遭被告
      丙○○傷害，因而持自備之鐵製警用伸縮警棍朝丙○○背
      後毆擊一下，被告丙○○因而持上開筍刀轉身刺向黃楷文
      之左大腿一刀之事實，應堪認定。是本件既係因被告對証
      人乙○○為不法之侵害，被害人黃楷文為避免乙○○遭被
      告丙○○傷害，因而持自備之鐵製警用伸縮警棍朝丙○○
      之背後毆擊一下，則被害人黃楷文上開行為，自難認係對
      被告現在不法之侵害，揆諸前開說明，被告自無從對之主
      張正當防衛，是被告辯稱伊持系爭筍刀刺傷被害人，係因
      遭被害人黃楷文與證人乙○○二人之毆打，因而對於其二
      人現在不法之侵害，本於防衛自己之權利所為之正當防衛
      行為，依刑法第二十三條正當防衛之規定應屬不罰之行為
      等語，應屬無據，應不足採。又所謂防衛過當，係指防衛
      行為超越必要之程度而言，其先決條件必須係行為人之行
      為符合正當防衛之要件，始有探討該行為是否防衛過當之
      餘地，本件被告刺傷被害人黃楷文之行為，依上所述，既
      不符合正當防衛之要件，揆諸上開說明，自無探討該行為
      是否防衛過當之餘地，是被告辯稱本件應有防衛過當而得
      減輕或免除其刑之適用等語，亦屬無據，亦不足採。
  ４、次按殺人與傷害之區別，應以行為人有無殺意為斷，至被
      害人受傷之多寡、受傷害之處所是否為致命部位、行為人
      與被害人之關係、行為人所受之刺激及事發之原因等，雖
      不能資為區別殺人與傷害之絕對標準，惟仍可藉為認定有
      無殺意之心証之參考。經查：本件依前所述，被告與被害
      人黃楷文於本案發生之前本無怨隙，而當日發生衝突之原
      因係因証人乙○○前來被告住處向被告收取租車費用時，
      被告與乙○○二人為租車費用究應收取八百元，抑或一千
      六百元等極小之事，因而發生爭執，而與被害人黃楷文無
      關，足見本件被告與被害人本無怨隙，亦事發之原因亦與
      被害人無關，衡情實難謂被告有何殺害被害人黃楷文之動
      機，此外參酌：、被害人黃楷文主要受傷之部位，僅左
      大腿前側一處，而非人體中之頭部、胸部、腹部等要害，
      此有上開法醫解剖鑑定報告書一份在卷可稽，設若被告確
      有殺害被害人黃楷文之犯意，衡情又豈有僅僅刺向被害人
      黃楷文左大腿前側一刀，而未刺向被害人黃楷文之頭部、
      胸部或腹部等要害之理。、本件被告下手刺傷被害人黃
      楷文之原因，係因被告持系爭筍刀追趕證人乙○○之時，
      被害人黃楷文為避免證人乙○○遭被告傷害，遂持自備之
      鐵製警用伸縮警棍朝丙○○背後毆擊一下，被告丙○○因
      遽遭毆擊，致一時情急，因而始轉身朝被害人黃楷文刺去
      乙節，已如前述，另依被告丙○○提出之台南市立醫院於
      民國九十七年九月十六日出具之診斷証明書所載（附於相
      驗卷第一０七頁），被告丙○○僅受有左大腿挫傷之傷害
      （按此部分傷害業據被告供稱係遭乙○○毆傷），至其背
      部則無受傷之記載，即被告於原審審理時亦供稱「我被黃
      楷文打到背是比較沒有關係」等語（見原審卷第一三四頁
      筆錄），足見被害人黃楷文雖持系爭警棍毆擊被告背部一
      下，惟下手非重，衡情被害人黃楷文上開舉動，應無引來
      被告殺機之理。－－等情，足証被告丙○○辯稱伊並無殺
      害被害人黃楷文之犯意等語，應堪採信，此外復無其他積
      極証據足資証明被告有何殺人之犯意，自難僅因被害人黃
      楷文之動脈遭切斷即據以認定被告確有殺人之犯意，是公
      訴意旨認被告確有殺人之犯意及被告所為係犯刑法第二百
      七十一條第一項之殺人罪等語，應屬無據，應不足採。另
      以刀刺向他人之腿部當致人受傷，此乃眾所週知之事，乃
      被告竟持扣案之筍刀刺向被害人黃楷文之腿部，因而致被
      害人黃楷文腿部受有上開傷害，衡情自難謂無傷害他人身
      體之犯意，是被告辯稱伊並無傷害被害人黃楷文之犯意等
      語（見本院卷第一三八頁筆錄），應屬卸責之詞，應不足
      採。
  ５、又按刑法加重結果犯，以行為人能預見其結果之發生為要
      件，所謂能預見乃指客觀情形而言，與主觀上有無預見之
      情形不同，若主觀上有預見，而結果之發生又不違背其本
      意時，則屬故意範圍，最高法院著有四十七年台上字第九
      二０號判例可資參照，是刑法加重結果犯之成立，以行為
      人對結果之發生，客觀上能預見，惟主觀上並未預見為要
      件。經查：人體佈滿動脈，以刀朝他人之身體刺擊，可能
      造成該人因動脈遭切斷致失血過多而休克死亡之結果，此
      乃客觀上一般人所能預見之情形，乃依前所述，被告竟因
      遽遭被害人黃楷文之毆擊，致一時情急而主觀上未能預見
      上開結果之發生，因而以傷害之犯意，持上開筍刀轉身刺
      向黃楷文之左大腿一刀，致被害人黃楷文受有如事實欄所
      載之左側股動脈及左側股靜脈切斷等之傷害，因而失血過
      多休克，經送醫後不治死亡，足見被告之行為與被害人之
      死亡，其間顯有相當因果關係，且上開死亡結果之發生，
      客觀上復為一般人所能預見，乃被告主觀上竟未預見，揆
      諸前開說明，其自應負傷害致死之罪責。
  ６、公訴意旨雖以被害人黃楷文所受左大腿前側刺創之傷害，
      屬二次刺創，且被告本欲再對被害人刺殺，惟遭証人乙○○叫喊始停止，因認被告具有殺人之犯意等語。惟查：所
      謂「二次刺創」係指第一刀刺入後，刀尖尚未退離身體前
      ，就刺入第二刀，而其造成「二次刺創」之原因可能有三
      ：第一係兇手連續刺入、第一刀尚未刺完就繼續刺第二刀
      。第二個可能性係刺第一刀後，被害人就撲向兇手，亦即
      刀子刺入後未拔出來前，被害人就撲過去，等於是被動的
      刺入，第三個可能性係被害人體力不支倒下，而被動撲向
      兇手等情，業據鑑定人即法醫石台平於原審審理時證述明
      確（見原審卷第一０八頁筆錄），足見被害人黃楷文致命
      之傷口，雖屬二次刺創，然並非當然係因被告刺入第一刀
      後，為加重被害人之傷勢，故意趁刀尖尚未退離身體前，
      再刺入第二刀所造成至明，是本院審酌：、被告丙○○
      於迭次訊問中均供稱伊僅刺被害人一刀而已，此外並無其
      他積極証據足資証明被告確有繼續刺第二刀之情形，足見
      被告辯稱伊僅刺被害人一刀等語，應非不足採。、鑑定
      人石台平於原審審理時亦証稱「（問：剛剛所說有三種可
      能，以死者傷勢來判斷，你認為哪種可能性最大？）答：
      我認為被害人撲向兇手的可能性最大，因為被害人受到傷
      害後可能會反擊」等語（見原審卷第一一０頁筆錄）。－
      －等情，足証上開被害人黃楷文致命之傷口，雖屬二次刺
      創，然並無其他積極証據足資証明係因被告刺入第一刀後
      ，為加重被害人之傷勢，因而故意趁刀尖尚未退離身體前
      ，再刺入第二刀所造成之事實，應堪認定，是自難僅因被
      害人黃楷文上開致命之傷口係屬「二次刺創」，即遽以認
      定該傷口係因被告之故意所造成，並據而認定被告有何殺
      人之犯意。從而本件既無其他積極証據足資証明上開「二
      次刺創」之傷口係因被告之故意所造成，依有利被告之認
      定，爰認定上開「二次刺創」之傷口係因被害人受刺後撲
      向被告所造成，併此敘明。次查：証人丁○○於審理中雖
      証稱「（問：剛才陳述丙○○刺殺黃楷文第一刀，黃楷文
      彎下腰後，丙○○又要刺第二刀，情形如何？）答：我看
      到丙○○把刀子舉起，像是要再刺下去的樣子」（以上見
      原審卷第一二二頁筆錄）、「因為被告將黃楷文刺一刀之
      後拔起來後，還有要補第二刀的意思，所以乙○○才喊說
      他（被告）手上有刀還不趕快跑，他的意思是叫我們要快
      跑」、「（問：你說被告有要再砍被害人第二刀的意思？
      ）答：他有那個要砍的動作，他有舉手作勢要砍」（以上
      見本院卷第九十三頁筆錄）等語，另証人乙○○於審理中
      亦証稱「丙○○有說『人死了，不用救』，丙○○拿著刀
      子不讓我靠近黃楷文還繼續追殺我」、「丙○○說人已經
      死了不用救了，丙○○不讓我靠近黃楷文還繼續追殺我」
      （以上見原審卷第一一五頁、第一一七頁及第一一八頁筆
      錄）、「（問：被告將刀子拔出後刺被害人之後，是否還
      要再刺一刀？）答：我看他的動作好像還要捅他第二刀的
      意思，我才喊『來仔你真的戳下去』，他說『人已經死了
      』，然後被告就繼續追殺我」（以上見本院卷第九十八頁
      筆錄）等語，惟依前所述，被告始終均無對被害人進行再
      刺一刀之行為，是被告於刺中被害人黃楷文左大腿一刀之
      後，縱有証人丁○○、乙○○二人所指之舉止，惟仍難因
      此即遽認被告確有殺害被害人黃楷文之犯意，是檢察官據
      以認定被告確有殺害被害人黃楷文之犯意，應屬無據，應
      不足採。又查：証人己○○於偵訊時雖供稱「刺到後，丙○○有握著刀插著黃楷文的身體抖了一下，才拔出來」等
      語（見相驗卷第一四二頁筆錄），惟其嗣後於原審審理時
      業已改稱「（問：你之前在偵查中陳述，丙○○將刀子拔
      出的時候有轉了一下，有無此事？）答：我沒有看到」等
      語（見原審卷第一二五頁筆錄），足見証人己○○於偵訊
      中所為之此部分供述，是否屬實，已非無疑，另參酌鑑定
      人石台平於原審審理時業已証稱「（問：從傷勢能否判斷
      ，刀是否有轉動的跡象？）答：我不這麼認為」、「若刀
      有轉動應會造成更嚴重的傷勢」、「我不認為有旋轉的問
      題」等語明確（見原審卷第一０九頁及第一一０頁筆錄）
      ，此外復無其他積極証據足資証明被告於刺中被害人黃楷
      文身體之後確有將刀轉動或抖動之情形，是自難僅憑証人
      己○○於偵查中所為之上開供述，即遽認被害人黃楷文所
      受之「二次刺創」之傷害，係因被告之故意所造成，並據
      而認定被告有何殺人之犯意，併此敘明。末查：檢察官上
      訴意旨雖認第二次刺創如係被動所造成，則第二次刺創之
      長度應不致於長達六點一公分，而本件第二次刺創之長度
      長達六點一公分，足見第二次刺創應非全然係被動所造成
      ，應係被告未立即抽刀之加工行為所造成等語，經核與前
      開調查所得不符，且第二次刺創之傷口長度與造成「二次
      刺創」之原因，其間亦無必然之關聯，自難因傷口長度達
      若干公分即遽認造成「二次刺創」之原因必係因行為人之
      故意加工所造成，是檢察官上訴意旨所持上開理由，應屬
      無據，應不足採。
  ７、又本件案發後，係由証人壬○○主動報案，被告並未委託
      其報案乙節，業據證人壬○○於原審審理時証稱「（問：
      案發當時是否你報的案？）答：是的，當時我在家裡看電
      視，聽到外面有吵架聲音就跑出來看。當時看到死者倒在
      地上流很多血，我就趕快跑回去報警。我沒有看到他們爭
      吵的情形，在場的人我都不認識，當時我打電話給救護車
      後，我沒有看到丙○○，他在房子裡面，之後警察來就去
      丙○○家裡把他叫出來」、「（問：你是主動報案還是有
      人叫你報案？）答：沒有，是我看到死者流很多血，才主
      動打電話的」、「（問：你報案的時候在現場有無看到被
      告丙○○？）答：沒有，是警察來的時候才把丙○○找出
      來」、「（問：這段時間內被告有無要求你去報案？）答
      ：沒有」、「（問：你報案的時候有無看到丙○○？）答
      ：沒有看到」、「我是隔天看報紙才知道是丙○○殺人」
      等語明確（見原審卷第一一二頁及第一一三頁筆錄），並
      有台南縣警察局指揮中心受理一一０報案紀錄單一紙在卷
      可稽（附於原審卷第三十三頁），另被告於員警據報抵達
      案發現場時，始終均否認犯案乙節，亦據到場處理之員警
      庚○○於原審審理時証稱「（問：你到現場時丙○○在何
      處？）答：在房子裡面，案發現場門口」、「（問：有無
      問他黃楷文遭人刺殺之事？）答：有，但是他不承認，說
      人不是他殺的」、「當時是檢察官相驗完畢後，經過丙○○同意搜索，才將兇器起出，從頭到尾丙○○都不承認他
      有持刀殺人」等語綦詳（見原審卷第一二九頁及第一三四
      頁筆錄），即證人辛○○於原審審理時亦証稱「（問：有
      無處理丙○○持刀刺殺黃楷文之案件？）答：有，我是第
      一位到現場的警員。我到了之後看到黃楷文跌坐在地上，
      地上很多血跡，被告坐在他的家裡面」、「（問：有無問
      被告發生何事？）答：有，但是被告說他什麼都不知道」
      、「（問：你發現丙○○時，丙○○有無跟你說他被打？
      ）答：沒有，他推說什麼都不知道」等語（見原審卷第一
      三二頁及第一三三頁筆錄），此外參酌被告於証人丁○○
      、乙○○、己○○等人指証其涉案後，仍否認犯行等情，
      足証被告辯稱伊於案發後，曾託証人壬○○報警叫救護車
      等語，應屬無據，應不足採。
  ８、被告雖辯稱伊遭被害人黃楷文毆擊後，本欲刺向被害人黃
      楷文之臀部，不料被害人黃楷文側身，因而誤刺了被害人
      黃楷文之左大腿前側等語。惟查：本件係因被害人黃楷文
      見被告丙○○持刀追趕乙○○，為避免乙○○遭被告丙○○傷害，因而持自備之鐵製警用伸縮警棍朝丙○○之背後
      毆擊一下，被告丙○○因而持上開筍刀轉身刺向黃楷文之
      左大腿一刀等情，已如前述，足見被告持刀轉身刺向被害
      人黃楷文之時，二人應係面對面，衡情被告實無可能對被
      害人黃楷文之臀部下手，是其所辯應屬避重就輕之詞，應
      不足採。又証人甲○○於本院審理時雖証稱伊於警詢時確
      有看到被害人追打被告之錄影畫面等語（見本院卷第七十
      九頁筆錄），惟証人丁○○、乙○○二人於本院審理時則
      均証稱警詢時並未看過案發時之錄影畫面等語（見本院卷
      第九十四頁及第九十九頁筆錄），另本件案發現場並未扣
      得相關錄影資料乙節，亦據台南縣警察局歸仁分局函述明
      確，有該分局中華民國九十八年五月十一日南縣歸警偵字
      第０九八０００八二八０號函一紙在卷可稽（附於本院卷
      第一一九頁），足証証人甲○○上開供述，應屬無據，應
      不足採。
  ９、又被告雖辯稱伊並未持鋤頭及竹筍叉作勢攻擊乙○○等語
      ，惟查：被告確有持鋤頭及竹筍叉作勢攻擊乙○○乙節，
      業據証人丁○○、乙○○二人於偵審中供述明確，被告辯
      稱伊並未持鋤頭及竹筍叉作勢攻擊乙○○等語，應屬避重
      就輕之詞，應不足採。雖証人丁○○、乙○○二人就筍刀
      、鋤頭及竹筍刀之出現次序而為之供述，略有不同，其中
      証人丁○○証稱被告係先持竹筍叉、鋤頭欲攻擊證人乙○○，嗣經其勸阻收回屋內後，被告方持筍刀攻擊證人乙○○等語，另証人乙○○則証稱被告係先持筍刀欲攻擊伊，
      經丁○○勸阻後將該筍刀插在背後，繼又持竹筍叉、鋤頭
      攻擊伊等語。惟本院審酌如依証人乙○○所述，則被告既
      已將較具攻擊性及順手之筍刀插在背後，衡情其又何須捨
      近求遠，再前往他處另取筍叉及鋤頭，作為攻擊證人乙○○之工具？顯見此部分情節，應以証人丁○○之供述為可
      採，併此敘明。又證人丁○○於案發後雖迅即離開現場，
      而於翌日始前往警局製作筆錄，惟觀其歷次所證內容，其
      中關於被告確有持筍刀刺傷被害人黃楷文乙節，均屬一致
      ，且與證人乙○○、己○○二人此部分之証述情節相符，
      另其於本院審理時亦証稱「（問：案發後去警察局作筆錄
      之前，你有沒有跟乙○○、己○○、楊茂林討論如何作證
      的事？）答：沒有」、「（問：有沒有人脅迫你要如何作
      證？）答：第一次開庭時被告的兒子要我看到什麼就說什
      麼，沒有人脅迫我」等語（見本院卷第九十五頁筆錄），
      即証人乙○○於本院審理時亦証稱「（問：案發之後，你
      有沒有找丁○○或其他人討論要如何作證？）答：沒有」
      、「（問：有沒有人脅迫你如何作證？）答：沒有」等語
      （見本院卷第九十九頁筆錄），足見証人丁○○之供述，
      應屬實情而可採信，被告辯稱其証言不足採，應屬無據，
      應不足採。
  10、按告訴人、證人之陳述有部分前後不符，或相互間有所歧
      異時，究竟何者為可採，法院仍得本其自由心證予以斟酌
      ，非謂一有不符或矛盾，即應認其全部均為不可採信；尤
      其關於行為動機、手段及結果等之細節方面，告訴人之指
      陳，難免故予誇大，證人之證言，有時亦有予渲染之可能
      ；然其基本事實之陳述，若果與真實性無礙時，則仍非不
      得予以採信，最高法院著有七十四年台上字第一五九九號
      判例可資參照。經查：証人丁○○、乙○○及己○○等人
      就本件案發之經過、被害人毆擊被告所持之工具為何、被
      害人手持之警棍何時出現及自何處取得、被告所持之筍刀
      自何處取出等細節所為之供述，雖有部分前後不符，或部
      分相互間有所歧異之情形，惟其等就「本件係因被害人黃
      楷文見被告丙○○持刀追趕乙○○，為避免乙○○遭被告
      丙○○傷害，因而持『一物』朝丙○○之背後毆擊一下，
      被告丙○○因而持刀轉身刺中黃楷文之左大腿一刀」等基
      本事實所為之陳述，則無二致，且與事實相符，是自難因
      其等供述或有部分不符，或有部分歧異，或有部分矛盾，
      即遽認其等之供述均不足採。爰審酌証人丁○○、乙○○
      、己○○及被告等人之全部供述，依經驗法則及論理法則
      本於職權予以取捨後，認定如前，併此敘明。
  11、被告雖另辯稱証人乙○○於民國九十七年九月十五日白天
      ，即因租車費用而於電話中與伊發生爭執，因而於該日晚
      間率同被害人黃楷文前來伊住處共同毆打伊等語，並申請
      調閱號碼0000000000號、000000000
      0號及00－0000000號電話之通聯紀錄以資証明
      。惟被告上開供述已為証人乙○○所否認（見本院卷第九
      十七頁筆錄），另其申請調閱之上開電話之通聯紀錄均因
      已逾保留期間而無法提供等情，亦有和信電訊公司民國九
      十八年四月十日函、遠傳電訊公司民國九十八年四月十日
      函及中華電信股份有限公司台南營運處服務中心民國九十
      八年四月九日函各一紙在卷可稽（附於本院卷第六十二頁
      、第六十四頁及第六十六頁），此外查無其他積極証據足
      資証明証人乙○○於民國九十七年九月十五日白天確有為
      租車費用之事，而於電話中與被告發生爭執之情事，是被
      告上開辯解，應屬無據，應不足採。
  12、是綜上所述，被告罪証已明確，所辯要屬卸責之詞，均不
      足採，其上開犯行，洵堪認定。
二、核被告所為係犯刑法第二百七十七條第二項前段之傷害致死
    罪。公訴意旨認被告確有殺人犯意，因認被告所為係犯刑法
    第二百七十一條第一項之殺人罪，依前所述，容有未洽，起
    訴法條應予變更。查被告於民國九十三年間曾因誣告案件，
    經本院判處有期徒刑四月，於民國九十三年九月十二日執行
    完畢等情，有台灣高等法院被告前案紀錄表一紙在卷可稽，
    是其受有期徒刑之執行完畢後，五年內故意再犯本件有期徒
    刑以上之罪，為累犯，除法定刑無期徒刑部分，依法不得加
    重其刑外，其餘均應依法加重其刑。
三、原審以被告罪証已明確，因予論罪科刑，固非無見，惟查：
    (一)按無期徒刑不得加重，刑法第六十五條第一項定有明文，
    乃原審於論處被告累犯時，於理由欄內未將法定刑無期徒刑
    部分除外，而將無期徒刑部分併予加重，容有未洽。(二)被告
    將被害人黃楷文刺傷後，未立即召請救護車搶救被害人，終
    致被害人流血過多休克死亡，且犯罪後僅於原審審理時當庭
    向被害人家屬道歉而已，迄今仍未與被害人家屬達成民事上
    和解，以取得被害人家屬之諒解，乃原審僅量處被告有期徒
    刑八年，其量刑顯屬過輕，亦有未洽。是檢察官上訴意旨認
    被告確有殺人之犯意，本件應依殺人罪論處及被告上訴意旨
    或否認犯行，或請求適用正當防衛之規定諭知不罰，或請求
    適用防衛過當之規定減輕或免除其刑，雖均無理由，惟檢察
    官上訴意旨認原判決量刑過輕，則為有理由，且原判決亦有
    上開其餘可議之處，自應由本院將原判決予以撤銷，期臻妥
    適。爰審酌被告與被害人原無仇隙，本件係因遭被害人毆擊
    後，方刺傷被害人，惟其將被害人刺傷後，未立即召請救護
    車搶救被害人，終致被害人流血過多休克死亡，且犯罪後僅
    於原審審理時當庭向被害人家屬道歉而已，迄今仍未與被害
    人家屬達成民事上和解，以取得被害人家屬之諒解，量刑不
    宜輕縱，另被害人配偶戊○○於本院審理時請求判處被告有
    期徒刑十五年及其他一切情狀，量處如主文第二項所示之刑
    。又扣案之筍刀一把業據被告供稱係其所有，且供本件犯罪
    所用之物，爰依法宣告沒收之。
據上論斷，應依刑事訴訟法第三百六十九條第一項前段、第三百
六十四條、第二百九十九條第一項前段、第三百條，刑法第二百
七十七條第二項前段、第四十七條第一項、第三十八條第一項第
二款，判決如主文。
本案經檢察官張太龍到庭執行職務。
中    華    民    國    98    年    6     月    8     日
                    台灣高等法院台南分院刑事第四庭
                              審判長法  官  吳志誠
                                    法  官  高明發
                                    法  官  羅心芳
以上正本證明與原本無異。
如不服本判決應於收受送達後10日內向本院提出上訴書狀，其未
敘述上訴理由者，並得於提起上訴後10日內向本院補提理由書（
均須按他造當事人之人數附繕本）「切勿逕送上級法院」。
                                    書記官  周美莉
中    華    民    國    98    年    6     月    8     日
附錄：本判決論罪科刑法條
中華民國刑法第277條第2項前段
犯前項之罪因而致人於死者，處無期徒刑或7年以上有期徒刑。


司法院資訊處製作；財團法人民間司法改革基金會備份。
